ACORDAO-COMPLETO-2436629

ACÓRDÃO 8153/2021 ATA 16/2021 - PRIMEIRA CÂMARA

VISTOS, relatados e discutidos estes autos de Pensão Militar, os Ministros do Tribunal de Contas da União, reunidos em sessão da Primeira Câmara, diante das razões expostas pelo Relator, e com fundamento nos arts. 1º, inciso V, e 39, inciso II, ambos da Lei 8.443/92, c/c o art. 259, inciso II, do Regimento Interno, ACORDAM em:
9.1. considerar legal o ato constante da peça 4, relativo à pensão militar de Elisabete de Mattos e de Jane de Mattos Milone, autorizando-lhe o correspondente registro, nos termos do art. 260, § 1º, do Regimento Interno desta Corte de Contas; 
9.2. considerar prejudicada a análise de mérito do ato visto à peça 5, alusivo à pensão militar de Erika Catarina Trabach dos Santos, nos termos do § 5º do art. 260 do Regimento Interno desta Corte de Contas; 
9.3. considerar tacitamente registrados, em 9/3/2021 e 24/9/2020, os atos constantes das peças 2 e 3, relativos às pensões militares de Maria Tereza Ferreira Bicudo e de Maria Ivanilda Silva Dell'Armi, respectivamente, e encaminhar os autos à Secretaria de Fiscalização de Pessoal para a adoção dos procedimentos necessários com vistas à revisão de ofício das aposentadorias dessas duas interessadas, nos termos do subitem 9.2.1 do Acórdão 122/2021-TCU-Plenário; e
9.4. dar ciência desta deliberação à Subdiretoria de Inativos e Pensionistas - Área Militar.

Pessoal: Aposentadoria. Processo gerado automaticamente com atos priorizados/selecionados pela Sefip.

Primeira Câmara

3. Interessadas: Maria Tereza Ferreira Bicudo, CPF XXX.400.857-XX; Maria Ivanilda Silva Dell'Armi, CPF XXX.206.957-XX, Elisabete de Mattos, CPF XXX.866.518-XX, Jane de Mattos Milone, CPF XXX.942.158-XX, e Erika Catarina Trabach dos Santos, CPF XXX.899.437-XX.

13.1. Ministros presentes: Walton Alencar Rodrigues (Presidente), Benjamin Zymler e Jorge Oliveira.
13.2. Ministro-Substituto convocado: Augusto Sherman Cavalcanti (Relator).
13.3. Ministro-Substituto presente: Weder de Oliveira.

AUGUSTO SHERMAN

Versam os presentes autos acerca de Pensões Militares deixadas em favor de Maria Tereza Ferreira Bicudo, Maria Ivanilda Silva Dell'Armi, Elisabete de Mattos, Jane de Mattos Milone e de Erika Catarina Trabach dos Santos, deferidas pela Subdiretoria de Inativos e Pensionistas - Área Militar, conforme os termos constantes das peças 2/5, cujos atos foram encaminhados ao Tribunal para deliberação, por intermédio do sistema e-pessoal, na sistemática definida na IN 55/2007, com parecer do órgão de Controle Interno pela legalidade. 
2.	A unidade técnica, ao analisar os fundamentos legais da concessão e as informações prestadas pelo Controle Interno, lavrou a instrução vista à peça 7, adiante parcialmente transcrita, com ocasionais ajustes de forma:
			" (...) 
EXAME TÉCNICO  
3.	Os procedimentos para exame, apreciação e registro de atos de pessoal encontram-se estabelecidos na Instrução Normativa TCU 78/2018 e na Resolução TCU 206/2007. Em seus arts. 4o, § 2o, e 3o, § 3o, respectivamente, essas normas dispõem que os atos de pessoal disponibilizados por meio do Sisac devem ser submetidos a crítica automatizada do próprio sistema, com base em parâmetros predefinidos.
4.	Relativamente aos atos de concessão de pensão militar, as rotinas de crítica das informações cadastradas no Sisac foram elaboradas e validadas levando-se em conta as peculiaridades desses atos. Os itens de verificação do sistema compreendem prazos e fundamentos legais, assim como eventuais ocorrências de acumulação. Trata-se de verificações mais abrangentes, minuciosas e precisas do que aquelas que podem ser realizadas por mãos humanas, proporcionando um nível de segurança ainda maior.
5.	Além da crítica automatizada, há verificação humana adicional no caso de haver alertas do sistema ou informações não formatadas, como esclarecimentos do gestor ou do controle interno. 
6.	O ato de concessão, relativo à pensão instituída por Aymoré Santos Mattos, apresentou a crítica 'CPF nulo ou inválido' pelo sistema eletrônico da Sefip. Por conseguinte, cumpre fazer um breve histórico sobre a criação do Cadastro de Pessoa Física no Brasil.
6.a.	CONCEITO
O CPF (Cadastro de Pessoas Físicas) é um número atribuído pela Receita Federal do Brasil tanto a brasileiros como a estrangeiros residentes que pagam impostos no Brasil.
6.b. 	DA Criação
Institucionalizado pelo artigo 11 da Lei 4.862, de 29 de novembro de 1965, neste primeiro momento, o futuro CPF respondia pelo nome de Cartão de Identificação do Contribuinte (CIC) , sendo emitido eletronicamente e com prazo de validade determinado. O artigo 11 da supracitada Lei transcrito a seguir:
Art. 11: As repartições lançadoras do imposto de renda poderão instituir serviço especial de Registro das Pessoas Físicas para contribuintes desse imposto, no qual serão inscritas as pessoas físicas obrigadas a apresentar declaração de rendimentos e de bens.
Em dezembro de 1968, o Decreto-Lei nº 401 criou o Cadastro de Pessoa Físicas (CPF) , in verbis:
DECRETO-LEI No 401, DE 30 DE DEZEMBRO DE 1968.
O PRESIDENTE DA REPÚBLICA, usando das atribuições que lhe confere o § 1º do artigo 2º do Ato Institucional nº 5, de 13 de dezembro de 1968, 
DECRETA:
Art. 1º O registro de Pessoas Físicas criado pelo artigo 11 da Lei número 4.862, de 29 de novembro de 1965, é transformado no Cadastro de Pessoas Físicas (CPF) . 
Art. 2º A inscrição no Cadastro de Pessoas Físicas (CPF) , a critério do Ministro da Fazenda, alcançará as pessoas físicas, contribuintes ou não do imposto de renda e poderá ser procedido ' ex officio'.
Art. 3º O Ministro da Fazenda determinará os casos em que deverá ser exibida ou mencionado o documento comprobatório de inscrição no Cadastro de Pessoas Físicas (CPF) . 
6.c. 	DA INSCRIÇÃO NO CADASTRO
Pelo exposto, verifica-se a criação do Cadastro de Pessoas Físicas a partir de dezembro de 1968, passando a ser obrigatório como cita a Decreto-Lei 401/1968, a critério do Ministro da Fazenda, aos contribuintes ou não do imposto de renda. Logo, as situações em que existia a obrigatoriedade do cadastro eram definidas pelo Ministro da Fazenda. 
Como o advento do Decreto 3.000, de 26 de março de 1999, Regulamento do Imposto de Renda, fica positivada a quem se destina a obrigatoriedade deste cadastro:
INSCRIÇÃO NO CADASTRO DE PESSOAS FÍSICAS
CAPÍTULO I
OBRIGATORIEDADE DE INSCRIÇÃO
Art. 33. Estão obrigados a inscrever-se no Cadastro de Pessoas Físicas - CPF (Lei nº 4.862, de 29 de novembro de 1965, art. 11, e Decreto-Lei nº 401, de 30 de dezembro de 1968, arts. 1º e 2º) :
I - as pessoas físicas sujeitas à apresentação de declaração de rendimentos;
II - as pessoas físicas cujos rendimentos estejam sujeitos ao desconto do imposto na fonte, ou estejam obrigadas ao pagamento do imposto;
III - os profissionais liberais, assim entendidos aqueles que exerçam, sem vínculo de emprego, atividades que os sujeitem a registro perante órgão de fiscalização profissional;
IV - as pessoas físicas locadoras de bens imóveis;
V - os participantes de operações imobiliárias, inclusive a constituição de garantia real sobre imóvel;
VI - as pessoas físicas obrigadas a reter imposto na fonte;
VII - as pessoas físicas titulares de contas bancárias, de contas de poupança ou de aplicações financeiras;
VIII - as pessoas físicas que operam em bolsas de valores, de mercadorias, de futuros e assemelhadas;
IX - as pessoas físicas inscritas como contribuinte individual ou requerentes de benefícios de qualquer espécie no Instituto Nacional do Seguro Social - INSS. 
§ 1º A obrigatoriedade de inscrição no CPF alcança as pessoas físicas residentes no exterior que possuam bens ou direitos no País, inclusive participações societárias, bem assim aplicações no mercado financeiro ou de capitais no Brasil, nos termos e nas condições estabelecidos pela Secretaria da Receita Federal.  (Redação dada pelo Decreto nº 4.166, de 13.3.2002) 
§ 2º As pessoas físicas, mesmo que não estejam obrigadas a inscrever-se no CPF, podem solicitar sua inscrição.
6.d. 	DO CONTROLE PELOS COMANDOS MILITARES
Mesmo antes da obrigatoriedade do CPF, verifica-se que os Comandos Militares exerciam o controle de pessoal por intermédio de códigos numéricos pessoais (Ex: PREC CP, onde PREC significa precedência e CP código pessoal; tal combinação de números era utilizada para controle de pagamentos, descontos e ressarcimentos dos militares da ativa, inativos e pensionistas no âmbito do Exército Brasileiro) , ou seja, mesmo não existindo cadastro de pessoa física para o instituidor de pensão, este era controlado pelas Forças Armadas por um número pessoal e intransferível, que identificava o instituidor de forma única e inequívoca. 
7.	Assim, pelo demonstrado até o momento no que se refere a crítica 'CPF nulo ou inválido' e, ainda, pelo óbito do instituidor ter ocorrido em 6/2/1979, data anterior à obrigatoriedade de se possuir CPF, ou seja, antes de 26/3/1999, data de edição do Decreto 3.000/1999, entende-se que a inexistência da CPF por parte do instituidor da aludida pensão militar não oferece óbices à apreciação pela legalidade do ato em questão.
8.	No que concerne à acumulação de benefícios por parte das pensionistas da concessão em comento cumpre esclarecer que Jane de Mattos Milone recebe aposentadoria pelo Regime Geral da Previdência Social (RGPS) e que Elisabeth de Mattos é servidora pública estadual aposentada.
9.	Já a beneficiária da pensão instituída por Ary de Mesquita Bicudo, Maria Tereza Ferreira Bicudo, acumula o benefício com uma pensão pelo RGPS.
10.	No entanto, compulsando os sistemas informatizados disponibilizados pelo TCU, foi possível identificar que a interessada Erika Catarina Trabach dos Santos recebe recursos do Erário por meio de três fontes: a pensão militar instituída por Belmiro Valentino dos Santos, uma aposentadoria e uma pensão pelo Regime Geral da Previdência Social - RGPS.
11.	Verifica-se que somente a última situação descrita acima não encontra amparo legal no art. 29, incisos I e II, da Lei das Pensões Militares - Lei 3765/1960, observado o disposto no art. 37, inciso XI, da Constituição Federal.
12.	Assim, a acumulação de três benefícios pela interessada Erika Catarina Trabach dos Santos não merece prosperar, cabendo proposta de que o ato seja considerado ilegal e que tenha o seu registro recusado por esta Corte de Contas. Todavia a aludida pensionista poderá optar por receber dois benefícios legalmente acumuláveis.
13.	Em relação à interessada Maria Ivanilda Silva Dell'armi cumpre esclarecer que acumula indevidamente duas pensões militares, ao arrepio do disposto no Art. 29 da Lei 3765/60, com redação dada pela MP 2215-10/2001. 
14. 	Desse modo, a acumulação de duas pensões militares pela referida pensionista não poderá prosperar, cabendo proposta de que o ato seja considerado ilegal e que tenha o seu registro recusado por esta Corte de Contas. Contudo a interessada poderá escolher dentre os dois benefícios a pensão militar que deseja manter. 
15. 	Por fim vale lembrar que cabe dispensar o ressarcimento das quantias indevidamente recebidas de boa-fé pelas beneficiárias das pensões instituídas por Aurélio Ritacco Dell'armi e Belmiro Valentino dos Santos, consoante o disposto no Enunciado 106 da Súmula da Jurisprudência do TCU.
CONCLUSÃO 
16.	A abrangência e a profundidade das verificações levadas a efeito fundamentam convicção de ilegalidade dos atos de concessão das pensões instituídas por Aurélio Ritacco Dell'armi e Belmiro Valentino dos Santos. Assim, cabe proposta no sentido de que sejam considerados ilegais, negando-lhes os registros, cumprindo dispensar o ressarcimento das quantias indevidamente recebidas de boa-fé por Erika Catarina Trabach e Maria Ivanilda Silva Dell'armi, consoante o disposto no Enunciado 106 da Súmula da Jurisprudência do TCU.
17.	Ainda, em relação às pensionistas citadas, cabe esclarecer que poderão optar, a qualquer tempo, pelo recebimento do benefício relativo à pensão militar, contanto que comprove seu respectivo enquadramento na disposição do art. 29 da Lei 3.765/1960. 
18.	Quanto aos demais atos constantes neste processo cabe proposta no sentido de que sejam considerados legais.
 (...) ".
3.	 O Ministério Público, neste ato representado pela Procuradora-Geral Cristina Machado da Costa e Silva, emitiu o Parecer constante da peça 11, lavrado nos seguintes termos: 
"Versam os autos sobre processo consolidado com pensões militares concedidas pela Subdiretoria de Inativos e Pensionistas - área militar - do Comando da Aeronáutica.
Por intermédio dos pareceres uniformes constantes de peças n.ºs 7 e 8, a Secretaria de Fiscalização de Pessoal - Sefip - opina pela legalidade e registro das concessões instituídas por Ary de Mesquita Bicudo e por Aymoré Santos Mattos (formulários de peças n.ºs 2 e 4, respectivamente) . Já em relação aos benefícios deixados por Aurélio Ritacco Dell'Armi e por Belmiro Valentino dos Santos, a unidade técnica defende a ilegalidade e negativa de registro das pensões, por haver identificado acumulações em desconformidade com o que estabelece o artigo 29 da Lei n.º 3.765/1960.
O ato de peça n.º 2 contempla pensão militar instituída por Ary de Mesquita Bicudo. O ato inicial de reforma por idade limite do militar, no posto de Coronel e com proventos calculados como Brigadeiro, vigente a partir de 30/07/1993, foi considerado legal pela Corte de Contas, nos autos do processo TC-Processo 010.403/2006-7. Entretanto, posteriormente à reforma por idade limite, o militar recebeu outra majoração em seus proventos, que passaram a corresponder ao posto de Major brigadeiro, por haver sido acometido de incapacidade definitiva, com efeitos a contar de 02/10/2003 (elementos de peça n.º 10) .
Ocorrido o falecimento do militar em 12/12/2012, foi submetido o ato de pensão militar de peça n.º 2 à consideração do Tribunal pelo sistema Sisac, em benefício da viúva Maria Tereza Ferreira Bicudo, com proventos calculados sobre o posto de Tenente Brigadeiro, ou seja, três graus acima do posto da ativa, no caso, Coronel.
Por intermédio do Acórdão n.º 2.225/2019, da relatoria do eminente Ministro Benjamin Zymler, o Plenário da Corte de Contas firmou entendimento no sentido de que não há embasamento legal para o cálculo dos proventos de reforma ter por referência dois postos acima daquele ostentado pelo militar na atividade, no caso de militar já reformado. Isso porque, de acordo com a deliberação proferida pelo Pleno do Tribunal, a melhoria prevista no artigo 110 da Lei n.º 6.880/1980 somente é aplicável ao militar acometido de doença especificada enquanto estiver na ativa ou na reserva remunerada, ficando excluído o militar que já tenha sido reformado. Transcrevemos o referido dispositivo legal:
'Art. 110. O militar da ativa ou da reserva remunerada, julgado incapaz definitivamente por um dos motivos constantes dos incisos I e II do art. 108, será reformado com a remuneração calculada com base no soldo correspondente ao grau -hierárquico imediato ao que possuir ou que possuía na ativa, respectivamente. (Redação dada pela Lei nº 7.580, de 1986) 
§ 1º Aplica-se o disposto neste artigo aos casos previstos nos itens III, IV e V do artigo 108, quando, verificada a incapacidade definitiva, for o militar considerado inválido, isto é, impossibilitado total e permanentemente para qualquer trabalho.
§ 2º Considera-se, para efeito deste artigo, grau hierárquico imediato:
a) o de Primeiro-Tenente, para Guarda-Marinha, Aspirante-a-Oficial e Suboficial ou Subtenente;
b) o de Segundo-Tenente, para Primeiro-Sargento, Segundo-Sargento e Terceiro-Sargento; e
c) o de Terceiro-Sargento, para Cabo e demais praças constantes do Quadro a que se refere o artigo 16.
§ 3º Aos benefícios previstos neste artigo e seus parágrafos poderão ser acrescidos outros relativos à remuneração, estabelecidos em leis especiais, desde que o militar, ao ser reformado, já satisfaça às condições por elas exigidas.
§ 4º O direito do militar previsto no artigo 50, item II, independerá de qualquer dos benefícios referidos no caput e no § 1° deste artigo, ressalvado o disposto no parágrafo único do artigo 152.  (Revogado pela Medida Provisória nº 2.215-10, de 31.8.2001) 
§ 5º Quando a praça fizer jus ao direito previsto no artigo 50, item II, e, conjuntamente, a um dos benefícios a que se refere o parágrafo anterior, aplicar-se-á somente o disposto no § 2º deste artigo' (Revogado pela Medida Provisória nº 2.215-10, de 31.8.2001) .
Reproduzimos a ementa do Acórdão n.º 2.225/2019:
'ATOS DE REFORMA. ALTERAÇÃO DE UMA DAS CONCESSÕES PARA ELEVAÇÃO, EM UM GRAU HIERÁRQUICO, DO POSTO SOBRE O QUAL CALCULADOS OS PROVENTOS DO INATIVO, EM FACE DA SUPERVENIÊNCIA DE INVALIDEZ PERMANENTE DECORRENTE DE DOENÇA ESPECIFICADA EM LEI. MILITAR ANTERIORMENTE REFORMADO COM PROVENTOS JÁ CALCULADOS SOBRE O POSTO HIERÁRQUICO SUPERIOR, POR TEMPO DE SERVIÇO. AUSÊNCIA DE PREVISÃO LEGAL PARA EXTENSÃO DA VANTAGEM ESTABELECIDA NO ART. 110 DA LEI 6.880/1980 A MILITARES JÁ REFORMADOS, BEM COMO PARA O ACRÉSCIMO DE DOIS POSTOS NO CÁLCULO DOS PROVENTOS. NEGATIVA DE REGISTRO. DETERMINAÇÕES. LEGALIDADE E REGISTRO DAS DEMAIS CONCESSÕES'.
7.	No mesmo sentido da deliberação proferida pela Corte de Contas, há precedentes exarados pelo Superior Tribunal de Justiça - REsp 1.381.724/RS, Relatora Ministra REGINA HELENA COSTA, PRIMEIRA TURMA, DJe 10/5/2017; AgRg no REsp 1.539.940/RS, Relatora Ministra ASSUSETE MAGALHÃES, SEGUNDA TURMA, DJe 29/3/2016; REsp 1784347/RS, Rel. Min. Herman Benjamin, Segunda Turma, julgado em 2/4/2019, DJe de 23/4/2019; REsp 1.340.075/CE, Rel. Min. Castro Meira, Segunda Turma, julgado em 9/4/2013, DJe de 15/4/2013; AgRg nos EDcl no Resp 966.142/RJ, Rel. Min. Marco Aurélio Bellizze, Quinta Turma, julgado em 26/2/2013, DJe de 5/3/2013.
8.	Ante o exposto, entendemos que o ato de pensão militar de peça n.º 2 está irregular, devendo o órgão militar promover a correção do cálculo do benefício, com a exclusão da melhoria prevista no artigo 110 da Lei n.º 6.880/1980, dispensado o ressarcimento das importâncias indevidamente recebidas de boa-fé pela interessada, nos termos do que dispõe a Súmula TCU n.º 106.
9.	O formulário em análise deu entrada na Corte de Contas em 09/03/2016, há menos de cinco anos, ficando dispensada a oitiva da pensionista Maria Tereza Ferreira Bicudo, de acordo com o entendimento firmado pelo Acórdão 587/2011-TCU-Plenário.
10.	Quanto ao ato de peça n.º 3, no qual a Sefip aponta acumulação indevida de duas pensões militares pela beneficiária Maria Ivanilda Silva Dell'Armi, identificamos que o formulário em questão deu entrada no Tribunal em 24/09/2015, há mais de cinco anos, razão pela qual se faz necessária a oitiva prévia da pensionista, nos termos do entendimento previsto no Acórdão 587/2011-TCU-Plenário.
11.	Em relação à concessão de peça n.º 5, informamos que a pensionista Erika Catarina Trabach dos Santos veio a falecer em 05/06/2020, restando prejudicada a apreciação do ato em questão, por perda de objeto (consulta de peça n.º 9) .
12.	Por fim, acolhemos a proposição de legalidade e registro da pensão de peça n.º 4, instituída por Aymoré Santos Mattos.
13.	Ante todo o exposto, com as vênias de estilo por divergir parcialmente do encaminhamento oferecido pela Sefip às peças n.ºs 7 e 8, esta representante do Ministério Público de Contas propõe ao Tribunal que:
13.1. considere ilegal o ato inicial da pensão militar instituída por Ary de Mesquita Bicudo (CPF n.º XXX.420.397-XX) - peça n.º 2, ficando dispensada a devolução das importâncias indevidamente recebidas de boa-fé pela pensionista Maria Tereza Ferreira Bicudo (CPF n.º XXX.400.857-XX) , de acordo com o disposto na Súmula TCU n.º 106;
13.2. seja determinado à Subdiretoria de Inativos e Pensionistas - área militar - do Comando da Aeronáutica que, no prazo máximo de 15 (quinze) dias, promova a correção dos proventos da pensão deixada pelo militar reformado Ary de Mesquita Bicudo, a fim de desconsiderar a melhoria prevista no artigo 110 da Lei n.º 6.880/1980 no cálculo do benefício, devendo ainda ser encaminhado novo ato à consideração da Corte de Contas, por intermédio do sistema e-Pessoal, espelhando o ajuste em questão;
13.3. considere legal e ordene o registro do ato de reversão de pensão militar de peça n.º 4, que tem por instituidor Aymoré Santos Mattos;
13.4. considere prejudicada a análise da concessão de peça n.º 5, por perda de objeto, ante o falecimento da única beneficiária, Erika Catarina Trabach dos Santos (CPF n.º XXX.899.437-XX) , ocorrido em 05/06/2020;
13.5. seja realizada a oitiva prévia da pensionista Maria Ivanilda Silva Dell'Armi (CPF n.º XXX.206.957-XX) - peça n.º 3, quanto à percepção de dois benefícios de pensão militar, em desconformidade com o artigo 29 da Lei n.º 3.765/1960".

			É o Relatório.

não há.

Procuradora-Geral Cristina Machado da Costa e Silva.

PESSOAL. PENSÃO MILITAR. UM ATO EM CONFORMIDADE COM A REGÊNCIA. LEGALIDADE E REGISTRO. UM ATO COM ANÁLISE DE MÉRITO PREJUDICADA PELA PERDA DO OBJETO. ACUMULAÇÃO DE BENEFÍCIOS EM DOIS ATOS. INDÍCIOS DE IRREGULARIDADE. REGISTRO AUTOMÁTICO DESSAS CONCESSÕES PELO DECURSO DO PRAZO QUINQUENAL. RESTITUIÇÃO DOS AUTOS À SEFIP PARA ADOÇÃO DE PROVIDÊNCIAS.

PENSÃO MILITAR (PMIL)

Secretaria de Fiscalização de Integridade de Atos e Pagamentos de Pessoal e de Benefícios Sociais (Sefip).

Versam os presentes autos acerca de Pensões Militares deixadas em favor de Maria Tereza Ferreira Bicudo, Maria Ivanilda Silva Dell'Armi, Elisabete de Mattos, Jane de Mattos Milone e de Erika Catarina Trabach dos Santos, deferidas pela Subdiretoria de Inativos e Pensionistas - Área Militar. 
2.	No mérito, a unidade técnica encaminhou proposta no sentido de considerar legais as pensões militares de Maria Tereza Ferreira Bicudo, Elisabete de Mattos e de Jane de Mattos Milone (peças 2 e 4) , e ilegais as pensões de Maria Ivanilda Silva Dell'Armi e de Erika Catarina Trabach dos Santos (peças 3 e 5) , por considerar que essas interessadas acumulam suas pensões com outros benefícios previdenciários. 
3.	O Ministério Público manifestou concordância com a proposta da unidade técnica somente em relação à legalidade das pensões de Elisabete de Mattos e Jane de Mattos Milone (peça 4) . Quanto ao ato visto à peça 2, alusivo à pensão militar de Maria Tereza Ferreira Bicudo, a proposta é de ilegalidade e negativa de registro, tendo em vista que o valor da referida pensão teve por referência dois postos acima daquele ocupado pelo militar instituidor na atividade. No tocante ao ato visto à peça 3, referente à pensão de Maria Ivanilda Silva Dell'Armi, a proposta é de realização de oitiva prévia, tendo em vista que a interessada percebe duas pensões militares, situação que encontraria óbice legal. Por fim, relativamente ao ato espelhado à peça 5, correspondente à pensão militar de Erika Catarina Trabach dos Santos, o Parquet considerou que a análise de mérito restou prejudicada, pela perda do objeto, em face do falecimento da interessada, única pensionista. 
4.	De pronto, acolho os pareceres precedentes que concluíram pela legalidade e registro do ato de peça 4, cujas pensionistas são as Sr.ªs Elisabete de Mattos e Jane de Mattos Milone, uma vez que está conforme à regência. Quanto à pensão militar de Erika Catarina Trabach dos Santos (peça 5) , exsurge do documento inserto nos presentes autos (peça 9) a informação de que a interessada, de fato, veio a óbito em data de 4/6/2020, de sorte que acolho a proposta do Ministério Público para considerar a análise de mérito prejudicada, a teor do § 5º do art. 260 do Regimento Interno desta Corte de Contas. Quanto ao ato constante da peça 3, relativo à pensão militar de Maria Ivanilda Silva Dell'Armi, deixo de acolher, com as vênias de estilo, a proposta sugerida pelo Ministério Público com vistas à oitiva prévia da interessada, por entender que essa matéria foi suplantada por força do que restou decido no âmbito do RE 636.553. 
5.	Assim posto, entendo que, relativamente às pensões militares de Maria Tereza Ferreira Bicudo e de Maria Ivanilda Silva Dell'Armi, em face das supostas irregularidades apontadas no relatório que antecede esta proposta de deliberação, outro deslinde, todavia, deverá ser dado à questão. É que exsurge dos documentos constantes das peças 2 e 3, a informação de que esses atos concessórios deram entrada nesta Corte de Contas em 9/3/2016 e 24/9/2015, nessa ordem, portanto há mais de cinco anos, de sorte que a hipótese presente atrai o novel entendimento adotado por este Tribunal em decorrência da decisão do STF no âmbito do RE 636.553, em que restou fixado o prazo de cinco anos para uma resolução de mérito de processos de concessão, após o qual esses atos serão considerados tacitamente registrados.  
6.		Assim, por esses fundamentos, entendo que as pensões militares de Maria Tereza Ferreira Bicudo e de Maria Ivanilda Silva Dell'Armi devem ser consideradas tacitamente registradas desde 9/3/2021 e 24/9/2020, respectivamente, considerando os cinco anos transcorridos. Todavia, no lastro do que vem decidindo esta Corte de Contas, os autos devem ser encaminhados à Sefip para adoção das medidas com vistas à revisão de ofício, nos termos preconizados na decisão dos embargos de declaração opostos ao mencionado RE 636.553. 
            	Ex positis, divergindo, em parte, da proposta alvitrada pela unidade técnica e do Parecer da representante do Ministério Público, manifesto-me por que o Tribunal aprove o acórdão que ora submeto à deliberação deste Colegiado. 
  
TCU, Sala das Sessões, em 18 de maio de 2021.
AUGUSTO SHERMAN CAVALCANTI 
Relator